ACORDAO-COMPLETO-2534272

ACÓRDÃO 2490/2022 ATA 14/2022 - PRIMEIRA CÂMARA

VISTOS, relatados e discutidos estes autos de tomada de contas especial instaurada pela Secretaria Especial do Desenvolvimento Social, em desfavor de Airton Luiz Artus, em razão da não comprovação da regular aplicação dos recursos repassados pela União por meio do Fundo Nacional de Assistência Social ao Município de Venâncio Aires/RS, para a execução dos Programas Proteção Social Básica (PSB) e Proteção Social Especial (PSE) , no exercício de 2012,
ACORDAM os Ministros do Tribunal de Contas da União, reunidos em sessão da Primeira Câmara, ante as razões expostas pelo relator, em:
9.1. rejeitar parcialmente as alegações de defesa apresentadas pela Prefeitura Municipal de Venâncio Aires - RS;
9.2. rejeitar parcialmente as razões de justificativa apresentadas por Airton Luiz Artus;
9.3. julgar regulares com ressalva as contas dos responsáveis, nos termos do art. 201, §§ 2º e 4º, c/c art. 205 do Regimento Interno do TCU, dando-lhes quitação;
9.4. dar ciência à Prefeitura Municipal de Venâncio Aires - RS (CNPJ: 87.334.918/0001-55) e ao Sr. Airton Luiz Artus, a fim de evitarem ocorrências futuras, acerca da aplicação indevida de R$ 9.381,89 respectivos a recursos repassados no âmbito do Fundo de Assistência Social, objeto do PSB/PSE-2012, relativos a aquisição de gêneros alimentícios e bicicletas, que, não obstante convirjam à finalidade dos Programas Proteção Social Básica (PSB) e Proteção Social Especial (PSE) , não se amoldam ao objeto especificamente pactuado com o órgão repassador; 
9.5. informar ao Sr. Airton Luiz Artus e à Prefeitura Municipal de Venâncio Aires - RS (CNPJ: 87.334.918/0001-55) acerca do teor da presente decisão;
9.6. arquivar os presentes autos.

TOMADA DE CONTAS ESPECIAL. Município de Venãncio Aires/RS. TCE instaurada pela Secretaria Especial do Desenvolvimento Social em razão da não comprovação da regular aplicação dos recursos federais repassados pela União, provindos do Fundo Nacional de Assistência Social, para atendimento o PSB/PSE-2012.

Primeira Câmara

Prefeitura Municipal de Venâncio Aires - RS.

3. Interessados/Responsáveis:
3.1. Interessado: Secretaria Especial do Desenvolvimento Social ().
3.2. Responsáveis: Airton Luiz Artus (XXX.236.230-XX); Prefeitura Municipal de Venâncio Aires - RS (87.334.918/0001-55).

13.1. Ministros presentes: Vital do Rêgo (na Presidência), Benjamin Zymler (Relator) e Jorge Oliveira.
13.2. Ministros-Substitutos presentes: Augusto Sherman Cavalcanti e Weder de Oliveira.

BENJAMIN ZYMLER

Trata-se de tomada de contas especial instaurada pela Secretaria Especial do Desenvolvimento Social, em desfavor de Airton Luiz Artus (CPF: XXX.236.230-XX) , em razão da não comprovação da regular aplicação dos recursos repassados pela União por meio do Fundo Nacional de Assistência Social ao município de Venâncio Aires/RS, para a execução dos Programas Proteção Social Básica (PSB) e Proteção Social Especial (PSE) , no exercício de 2012.
Transcrevo, com os ajustes de forma necessários, a instrução lavrada no âmbito da SecexTCE, anuída pelo corpo dirigente da unidade (peças 98 a 100) :
"HISTÓRICO
Em 8/1/2019, com fundamento na IN/TCU 71/2012, alterada pela IN/TCU 76/2016, e DN/TCU 155/2016, o dirigente da Secretaria Especial do Desenvolvimento Social autorizou a instauração da tomada de contas especial (peça 31) . O processo foi registrado no sistema e-TCE com o número 2936/2019.
Os recursos repassados pelo Fundo Nacional de Assistência Social ao município de Venâncio Aires - RS, no exercício de 2012, na modalidade fundo a fundo, foram auditados pela Secretaria Nacional de Assistência Social, conforme consignado no Documento Interno nº 3/2013 - AECI/MDS (peça 6) . 
O fundamento para a instauração da Tomada de Contas Especial, conforme consignado na matriz de responsabilização elaborada pelo tomador de contas, foi a constatação da seguinte irregularidade: 
Ausência parcial de documentação de prestação de contas dos recursos federais repassados ao Prefeitura Municipal de Venâncio Aires - RS, no âmbito do PSB/PSE-2012.
O responsável arrolado na fase interna foi devidamente comunicado e, diante da ausência de justificativas suficientes para elidir a irregularidade e da não devolução dos recursos, instaurou-se a tomada de contas especial.
No relatório (peça 65) , o tomador de contas concluiu que o prejuízo importaria no valor original de R$ 100.732,16, imputando-se a responsabilidade a Airton Luiz Artus, Ex-Prefeito Municipal , no período de 1/1/2009 a 31/12/2012, na condição de gestor dos recursos. 
Em 17/6/2020, a Controladoria-Geral da União emitiu o relatório de auditoria (peça 67) , em concordância com o relatório do tomador de contas. O certificado de auditoria e o parecer do dirigente do órgão de controle interno concluíram pela irregularidade das presentes contas (peças 68 e 69) .
Em 26/6/2020, o ministro responsável pela área atestou haver tomado conhecimento das conclusões contidas no relatório e certificado de auditoria, bem como do parecer conclusivo do dirigente do órgão de controle interno, manifestando-se pela irregularidade das contas, e determinou o encaminhamento do processo ao Tribunal de Contas da União (peça 70) .
Na instrução inicial (peça 74) , analisando-se os documentos nos autos, concluiu-se pela necessidade de realização de citação e audiência para as seguintes irregularidades: 
2.1. Irregularidade 1: realização de despesas em itens não permitidos ou incompatíveis com o objeto do PSB/PSE-2012. 
2.1.1. 	Evidências da irregularidade: documentos técnicos presentes nas peças 6, 7, 8, 14, 19, 30 e 33.
2.1.2. 	Normas infringidas: Art. 37, caput, c/c o art. 70, parágrafo único, da Constituição da República Federativa do Brasil; art. 93, do Decreto-lei 200/1967; art. 66, do Decreto 93.872/1986.
2.2. 	Débitos relacionados ao responsável município de Venâncio Aires - RS (CNPJ: 87.334.918/0001-55) :
	Data de ocorrência
	Valor histórico (R$) 

	2/8/2012
	2.000,00

	5/6/2012
	156,50

	6/8/2012
	416,20

	23/8/2012
	990,35

	28/8/2012
	1.156,15

	4/10/2012
	450,00

	30/11/2012
	233,00

	19/12/2012
	1.540,00

	14/5/2012
	6.580,00

	11/6/2012
	6.580,00

	17/7/2012
	6.580,00

	22/8/2012
	6.580,00

	3/10/2012
	6.580,00

	7/11/2012
	6.580,00

	6/12/2012
	6.580,00

	14/5/2012
	1.886,00

	5/6/2012
	1.886,00

	4/7/2012
	1.886,00

	6/8/2012
	1.886,00

	18/9/2012
	1.886,00

	10/10/2012
	1.886,00

	10/12/2012
	1.886,00

	27/12/2012
	1.886,00

	7/5/2012
	644,36

	7/5/2012
	98,40

	18/5/2012
	179,00

	19/6/2012
	2.900,00

	19/6/2012
	273,36

	5/7/2012
	1.176,71

	23/7/2012
	112,25

	3/8/2012
	1.166,67

	6/8/2012
	224,50

	19/12/2012
	606,14

	4/4/2012
	2.124,00

	7/5/2012
	2.167,00

	19/6/2012
	580,00

	19/6/2012
	865,25

	19/6/2012
	190,00

	19/6/2012
	720,00

	22/6/2012
	162,00

	5/7/2012
	92,00

	23/7/2012
	2.000,00

	24/7/2012
	1.371,75

	24/7/2012
	280,00

	2/8/2012
	4.975,00

	6/9/2012
	3.389,33

	5/12/2012
	1.500,00

	19/12/2012
	3.250,00

	27/12/2012
	1.654,24

2.2.1. 	Cofre credor: Fundo Nacional de Assistência Social.
2.2.2. 	Responsável: Município de Venâncio Aires - RS (CNPJ: 87.334.918/0001-55) .
2.2.2.1. Conduta: realizar, por intermédio do seu representante, despesas na execução do instrumento em questão em itens não permitidos ou incompatíveis com as especificações constantes do termo aprovado.
2.2.2.2. Nexo de causalidade: A utilização de recursos federais transferidos no âmbito do instrumento em questão em itens não permitidos ou incompatíveis com o termo aprovado resultou na impugnação das referidas despesas e, consequentemente, em dano ao erário.
2.2.2.3. Culpabilidade: não há excludentes de ilicitude, de culpabilidade e de punibilidade; é razoável supor que o administrador responsável pela pessoa jurídica tinha consciência da ilicitude de sua conduta; era exigível conduta diversa da praticada, qual seja, aplicar os recursos federais transferidos exclusivamente em itens permitidos ou compatíveis com o respectivo termo aprovado. 
Encaminhamento: citação.
2.3. Irregularidade 2: aplicação de recursos federais em finalidade diversa daquela previamente pactuada, sem autorização prévia do órgão repassador.
2.3.1. Evidências da irregularidade: documentos técnicos presentes nas peças 5, 6, 7, 8, 14 e 19.
2.3.2. Normas infringidas: Art 37, caput, c/c o art. 70, da Constituição da República Federativa do Brasil, art. 93 do Decreto-lei 200/1967, art. 66, do Decreto 93.872/1986. Arts. 70 e 63 da Portaria Interministerial CGU/MF/MPOG 424/2016. 
2.3.3. Responsável: Airton Luiz Artus (CPF: XXX.236.230-XX) .
2.3.3.1. Conduta: aplicar recursos federais transferidos em finalidade diversa daquela previamente pactuada no âmbito do instrumento em questão, sem autorização prévia do órgão repassador.
2.3.3.2. Nexo de causalidade: A conduta descrita permitiu a realização de despesas incompatíveis com a finalidade pactuada no plano de trabalho do instrumento em questão, o que acarreta para o gestor julgamento das contas pela irregularidade e aplicação de multa.
2.3.3.3. Culpabilidade: não há excludentes de ilicitude, de culpabilidade e de punibilidade; é razoável supor que o responsável tinha consciência da ilicitude de sua conduta; era exigível conduta diversa da praticada, qual seja, aplicar os recursos que lhe foram confiados por intermédio do instrumento em questão exclusivamente nas ações previstas no objeto pactuado. 
Encaminhamento: audiência.
Apesar de o tomador de contas não haver incluído Prefeitura Municipal de Venâncio Aires - RS como responsável neste processo, após análise realizada sobre a documentação acostada aos autos, conclui-se que sua responsabilidade deve ser incluída, uma vez que há evidências de que tenha tido participação nas irregularidades aqui verificadas.
Em cumprimento ao pronunciamento da unidade (peça 76) , foram efetuadas citação e audiência dos responsáveis, nos moldes adiante:
 Airton Luiz Artus - promovida a audiência do responsável, conforme delineado adiante:
	Comunicação: Ofício 29918/2021 - Seproc (peça 80) 
Data da Expedição: 24/6/2021
Data da Ciência: 30/6/2021 (peça 83) 
Nome Recebedor: Juliana Inês Mayer
Observação: Ofício enviado para o endereço do responsável, conforme pesquisa na base de dados no sistema da Receita Federal, custodiada pelo TCU.
Fim do prazo para a defesa: 15/7/2021
	
 Prefeitura Municipal de Venâncio Aires - RS - promovida a citação do responsável, conforme delineado adiante:
	Comunicação: Ofício 29917/2021 - Seproc (peça 81) 
Data da Expedição: 24/6/2021
Data da Ciência: 29/6/2021 (peça 82) 
Nome Recebedor: Fabrício R. Bohn
Observação: Ofício enviado para o endereço do responsável, conforme pesquisa na base de dados no sistema da Receita Federal, custodiada pelo TCU.
Fim do prazo para a defesa: 14/7/2021
	
Conforme Despacho de Conclusão das Comunicações Processuais (peça 95) , as providências inerentes às comunicações processuais foram concluídas. 
Transcorrido o prazo regimental, os responsáveis Prefeitura Municipal de Venâncio Aires - RS e Airton Luiz Artus apresentaram defesa, que será analisada na seção Exame Técnico.
ANÁLISE DOS PRESSUPOSTOS DE PROCEDIBILIDADE DA IN/TCU 71/2012
Avaliação de Viabilidade do Exercício do Contraditório e Ampla Defesa
Verifica-se que não houve o transcurso de mais de dez anos desde o fato gerador sem que tenha havido a notificação dos responsáveis pela autoridade administrativa federal competente (art. 6º, inciso II, c/c art. 19 da IN/TCU 71/2012, modificada pela IN/TCU 76/2016) , uma vez que o fato gerador da irregularidade sancionada ocorreu em 27/12/2012, e os responsáveis foram notificados sobre as irregularidades pela autoridade administrativa competente conforme segue:
2. Airton Luiz Artus, por meio do ofício acostado à peça 9, recebido em 11/8/2016, conforme AR (peça 10) .
2. Prefeitura Municipal de Venâncio Aires - RS, responsável não notificado na fase interna. Entretanto, tomou ciência da irregularidade, conforme Ofício 58/2016 (peça 13) .
Valor de Constituição da TCE 	
Verifica-se, ainda, que o valor atualizado do débito apurado (sem juros) em 1/1/2017 é de R$ 137.150,70, portanto superior ao limite mínimo de R$ 100.000,00, na forma estabelecida conforme os arts. 6º, inciso I, e 19 da IN/TCU 71/2012, modificada pela IN/TCU 76/2016. 
OUTROS PROCESSOS/DÉBITOS NOS SISTEMAS DO TCU COM OS MESMOS RESPONSÁVEIS
Informa-se que não foi encontrado débito imputável aos responsáveis em outros processos no Tribunal.
A tomada de contas especial está, assim, devidamente constituída e em condição de ser instruída.
EXAME TÉCNICO
Da defesa do responsável Prefeitura Municipal de Venâncio Aires - RS
A Prefeitura Municipal de Venâncio Aires - RS apresentou defesa, que passa a ser analisada em seguida:
Argumento 1 (Peça 87, p. 2) 
Alega que, de forma contraditória, em que pese ter sido admitido que o município não foi intimado para apresentação de defesa, a instrução anterior afirma que foi dada oportunidade de defesa aos responsáveis e estes não teriam apresentado justificativas suficientes para elidir as irregularidades e não recolheram o montante devido aos cofres do Fundo Nacional de Assistência Social. Diante da contradição existente, alega que ouve ofensa aos seu direito constitucional ao contraditório e ampla defesa, pois deveria ter sido devidamente notificado para apresentação de defesa para elidir o julgamento de irregularidade das contas ainda na fase interna.
Análise do argumento 1
22.	Conforme jurisprudência deste Tribunal, não há obrigatoriedade de oferecimento de contraditório na fase interna da tomada de contas especial, razão pela qual a ausência de notificação do responsável nessa fase não prejudica o andamento do processo no TCU. O direito à ampla defesa e ao contraditório devem ser garantidos na fase externa da TCE, o que foi ocorreu na situação em tela, com o chamamento do município para apresentar alegações de defesa (v. Acórdão 2875/2014-TCU-Plenário, rel. Ministro Benjamin Zymler, 2437/2015 - Plenário, Rel. Ministra Ana Arraes) .
23.	Entende-se, portanto, que a alegação de que ouve prejuízo ao contraditório e à ampla defesa não merece ser acolhida.
Argumento 2 (peça 87, p. 3) 
24.	Alega que as despesas em favor da Associação Beneficente Restaurando Vidas ocorreram através do Programa Projovem Adolescente, uma vez que na época se entendeu que as atividades desenvolvidas pela entidade estavam relacionadas às previstas no art. 2º da Portaria 171, de 26/5/2009 (v. peça 94) , que instituiu o programa.
25.	A referida entidade tinha como objetivo atender crianças e adolescentes dependentes químicos, com a finalidade de promover o reingresso na sociedade, na família e principalmente no mercado de trabalho.
26.	Destaca que todo o processo de repasse de valores para a entidade ocorreu mediante aprovação legislativa.
Análise
27.	A Portaria MDS 171 estabelece:
Art. 2º São objetivos específicos do Projovem Adolescente - Serviço Socioeducativo:
I - promover a convivência social entre os jovens e destes com suas famílias, grupos sociais diversos, instituições e organizações públicas e privadas, ampliando e qualificando suas redes de socialidade, sociabilidade e apoio;
 (...) 
IV - promover a saúde dos jovens, por meio do compartilhamento de conhecimentos e informações sobre saúde sexual, direitos reprodutivos, DSTs, AIDS, gravidez na adolescência e uso abusivo de drogas, incentivando a prática do autocuidado e do cuidado com o outro.
28.	Conforme relatado no item 6.3 do Relatório de Fiscalização (peça 6, p. 16) , a escolha da destinação dos recursos transferidos pela União é um ato discricionário do gestor municipal, estadual ou distrital, desde que respeitada a finalidade e os critérios estipulados pelos respectivos conselhos, conforme disposto nos arts. 3º e 9º da Lei 8.742. de 7/12/1993.
29.	No entanto, identifica transferência a algumas entidades, dentre as quais a Associação Beneficente Restaurando Vidas - Abserv, que não guardam relação com a finalidade das ações executadas por cada piso especificamente.
30.	O Relatório de Fiscalização apenas informa que a Abserv atende meninos dependentes químicos, o que se caracterizaria como serviço da Proteção Social Especial, desviando-se, portanto, dos objetivos do Projovem Adolescente.
31.	Ante a ausência de maiores informações no Relatório de Fiscalização acerca das atividades realizadas, e considerando os objetivos do Projovem previstos na Portaria 171, entende-se não há elementos suficientes que nos permitam afirmar que ocorreu o desvio de finalidade, uma vez que a função do Projovem é justamente propiciar o fortalecimento dos vínculos dos jovens com seus familiares e com a comunidade, colaborando para a redução da vulnerabilidade dos mesmos quanto ao uso de drogas.
32.	Entende-se, portanto, que as alegações de defesa apresentadas quanto a este ponto podem ser acolhidas.
Argumento 3 (peça 87, p. 3) 
33.	Com relação às despesas efetuadas com transferências à Casa de Repouso Bom Samaritano, argumenta que foi observado no desenvolvimento das ações ofertadas pelo CRAS e pelo CREAS à época, que seria determinante o abrigo dos idosos para garantir o acompanhamento da família de forma integral, e manter um retorno adequado do usuário idoso ao seu convívio familiar o mais rápido possível, uma vez que o programa prevê "prevenir e proteger os usuários de risco e violações de direitos por meio do fortalecimento de seus vínculos familiares e comunitários. O SCFV é pautado na defesa e afirmação dos direitos e no desenvolvimento e potencialidade dos usuários, com vista ao alcance de alternativas emancipatórias para o enfrentamento das vulnerabilidades sociais".
34.	Assim, prossegue, o entendimento foi o de agrupar o trabalho realizado às atividades desenvolvidas pela Casa de Repouso Bom Samaritano.
Análise
35.	Conforme consignado no Relatório de Fiscalização (peça 6, p. 18) , após a equipe analisar as notas de empenho e de liquidação, verificou-se que a entidade Casa de Repouso funciona como abrigo de idosos em situação de risco social, em tempo integral, com assistência médico-social, caracterizando serviço da Proteção Social Especial (Alta Complexidade) , desviando, portanto, dos objetivos do Serviço de Convivência e Fortalecimento de Vínculos.
36.	O SCFV busca assegurar o direito ao convívio, por meio de um conjunto de serviços locais que visam à convivência, à socialização e à acolhida de famílias cujos vínculos familiares e comunitários precisam ser protegidos.
37.	A princípio, a ideia de ofertar o serviço em uma unidade de acolhimento parece conflitar com os objetivos almejados pela política de assistência social. Conforme o documento anexo "Perguntas Frequentes" (peça 96) , disponibilizado no site da Secretaria Especial do Desenvolvimento Social, tem-se que
O SCFV não poderá ser executado nas unidades de acolhimento. Os usuários deverão participar das atividades nas unidades executoras, sejam elas de execução direta ou indireta, tendo em vista que esse serviço, entre outras atribuições, deve favorecer as trocas culturais e de vivência entre os usuários, a socialização e a convivência comunitária, além da heterogeneidade na composição dos grupos.
 (...) 
Nesse sentido, a participação dos usuários em situação de acolhimento no SCFV deve propiciar a sua circulação no território onde são estabelecidas as relações sociais mais recorrentes e nos seus arredores, de maneira a apropriar-se da história local, perceber suas necessidades e potencialidades, a fim de que também participe nos processos de intervenção e mudança por meio do exercício da cidadania. A realização do grupo de convivência do SCFV na própria unidade de acolhimento, apenas com usuários acolhidos, dificulta o alcance dos objetivos propostos.
38.	Ressalta-se que o SCFV foi regulamentado pela Resolução CNAS nº 109/2009, tendo sido reordenado em 2013 por meio da Resolução CNAS nº 1/2013. Não há, no primeiro normativo, instruções detalhadas acerca da execução dos serviços ou mesmo proibição expressa da realização de tais atividades em unidades de acolhimento.
39.	Além disso, há de se considerar que as despesas foram realizadas no exercício de 2012, período curto após a sua criação, o que pode ter contribuído para a realização de tais despesas sem observância do almejado pelas políticas do SUAS.
40.	Ante as circunstâncias apontadas nos itens 38 e 39, entende-se que as alegações de defesa apresentadas quanto a este item devem ser acolhidas.
Argumento 4 (peça 87, p. 3) 
41.	Argumenta que as despesas efetuadas com recursos da equipe volante são referentes ao atendimento efetuado por criança e adolescentes de famílias atendidas pelos profissionais da equipe volante, de forma integral no Centro de Convivência (denominado Centro Social) , com atividades diversas e de ressocialização no grupo familiar. Este atendimento direto às crianças é referente ao art. 2º e seus incisos da Portaria 303, de 8/11/2011, em anexo (peça 92) .
Análise
42.	Conforme relatado no Relatório de Fiscalização (peça 6, p. 18) , a equipe volante é uma equipe adicional, que integra um CRAS em funcionamento, e tem como objetivo prestar serviços de proteção social básica no território de abrangência do CRAS, para atendimento a famílias que vivem em locais de difícil acesso ou estão dispersas no território. Nesse sentido, o auxílio a entidades ou a Centros Sociais, por meio da aquisição de alimentos, não é condizente com a finalidade a ser alcançada com a execução dos serviços por equipe volante.
43.	A Portaria nº 303, de 8/11/2011, estabelece que:
Art. 2º A constituição de equipes volantes visa ao deslocamento no território de abrangência do CRAS a que se vinculam, quando se tratar de território com peculiaridades tais como extensão territorial, áreas isoladas, áreas rurais e difícil acesso, tendo por objetivo:
I - prestar serviços de proteção social básica às famílias referenciadas ao respectivo CRAS, potencializando o Serviço de Proteção e Atendimento Integral à Família - PAIF nos territórios de que trata o caput;
II - ampliar o acesso da população, em especial a que se encontra em situação de extrema pobreza, aos serviços socioassistenciais da proteção social básica, prioritariamente ao PAIF;
III - realizar a busca ativa de famílias em situação de vulnerabilidade social, especialmente aquelas em situação de extrema pobreza, contribuindo para a efetiva consecução da Política Nacional de Assistência Social e para o acesso às demais políticas públicas; e
IV - apoiar a atualização cadastral e a inclusão no Cadastro Único para Programas Sociais do Governo Federal - CadÚnico das famílias residentes nos territórios mencionados no caput.
44.	Assim sendo, a aquisição de gêneros alimentícios não se coaduna com as atividades acima previstas, razão pela qual as alegações de defesa apresentadas quanto a este item não merecem ser acolhidas.
Argumento 5 (peça 87, p. 3-4) 
45.	Argumenta que as despesas executadas com recursos do Programa Bolsa Família ao Projeto PROERD (Programa Educacional de Resistência às Drogas) , visa atender crianças e adolescentes de escolas públicas, especialmente aqueles em situação e vulnerabilidade social e beneficiários do Bolsa Família. Assim, entende que o recurso foi aplicado de forma correta, conforme previsto no art. 4º, inciso V, do Decreto nº 5.209, de 17/9/2004.
Análise
46.	Ressalta-se que o município não foi instado a apresentar alegações de defesa para utilização de recursos do Bolsa Família, razão pela qual as alegações de defesa acima serão desconsideradas.
Argumento 6
47.	Alega que as demais despesas relacionadas no processo foram executadas em ações voltadas aos objetivos do programa, estando previstas no art. 4º da Portaria nº 442, de 26/8/2005, estando em conformidade com as orientações e acompanhamento das técnicas responsáveis à época, Secretária, Controle Interno, CMAS e demais órgãos de fiscalização.
48.	Ressalta que as portarias que regulamentam a destinação dos recursos vinculados da Assistência Social não possuem a clareza necessária para afastar interpretações minimamente equivocadas, especialmente quando os recursos são aplicados para as finalidades dispostas, ainda que de forma indireta.
Análise
49.	As demais despesas reputadas irregulares apontadas no presente processo estão abaixo elencadas:
PBF (Ag. 6726; C/C 77.579-7) 
	Descrição
	Valor do pagamento (R$) 
	Data do pagamento 
	Localização da evidência

	Confecção de camisetas manga curta personalizada para manutenção do PROERD
	2.000,00
	2/8/2012
	Peça 36, p. 6

PBV I (Ag. 6726; 77584-3) 
	Descrição
	Valor do pagamento (R$) 
	Data do pagamento 
	Localização da evidência

	Conserto e troca do ramal telefônico da SMAS
	156,50
	5/6/2012
	Peça 33, p. 18, peça 39, p. 16-18

	Aquisição de materiais de expediente para manutenção do Cras
	416,20
	6/8/2012
	Peça 33, p. 20, peça 38, p. 23-38, peça 39, p. 1-2

	Compra de frutas e verduras (diversas) para manutenção do Peti
	990,35
	23/8/2012
	Peça 33, p. 20, peça 38, p. 14-22

	Serviços de jardinagem e horto comunitário - Cras Battisti
	1.156,15
	28/8/2012
	Peça 33, p. 20, peça 38, p. 4-12

	Confecção de fichas de atendimento para o Conselho Tutelar
	450,00
	4/10/2012
	Peça 33, p. 22, peça 37, p. 18-23

	Transporte de crianças e adolescentes do Peti até a Rota do Chimarrão
	233,00
	30/11/2012
	Peça 33, p. 24, peça 37, p. 10-17

	Instalação de link de rádio entre a torre comunitária e o Cras Battisti
	1.540,00
	19/12/2012
	Peça 33, p. 24, peça 37, p. 2-9

	Total
	4.882,20

PBV III (Ag. 6726; C/C 77944-X) 
	Descrição
	Valor do pagamento (R$) 
	Data do pagamento 
	Localização da evidência

	Divulgação de cursos profissionalizantes do Pronatec
	2.124,00
	4/4/2012
	Peça 33, p. 6

	Aquisição de produtos alimentícios para o Peti
	2.167,00
	7/5/2012
	Peça 35, p. 7

	Aquisição de placas de identificação para o Cras Battisti
	580,00
	19/6/2012
	Peça 35, p. 8

	Aquisição de equipamentos de segurança para o Cras Battisti
	865,25
	19/6/2012
	Peça 35, p. 8

	Instalação de alarmes no Cras Battisti
	190,00
	19/6/2012
	Peça 35, p. 8

	Serviços de ronda para o Cras Battisti
	720,00
	19/6/2012
	Peça 35, p. 8

	Aquisição de placa de identificação para o Cras Battisti
	162,00
	22/6/2012
	Peça 35, p. 8

	Aquisição de equipamentos para o Cras Battisti
	92,00
	5/7/2012
	Peça 35, p. 9

	Compra de 10 (dez) bicicletas 18 marchas Werndy para sorteio do Proerd
	2.000,00
	23/7/2012
	Peça 35, p. 9

	Aquisição de persianas verticais para o Cras Battisti
	1.371,75
	24/7/2012
	Peça 35, p. 9

	Confecção de placas de identificação do Peti
	280,00
	24/7/2012
	Peça 35, p. 9

	Confecção de camisetas manga curta personalizada para manutenção do Proerd
	4.975,00
	2/8/2012
	Peça 35, p. 10

	Serviço de divulgação do Projovem Adolescente 
	3.389,33
	6/9/2012
	Peça 35, p. 11

	Compra de cargas de gás de 13 k a 45 k para manutenção do Cras, Creas, Centros Sociais e Peti
	1.500,00
	5/12/2012
	Peça 35, p. 14

	Aquisição de 2.500 sorvetes (copo de 100 ml) para a 20ª festa municipal do idoso, realizada no dia 28/11/2012
	3.250,00
	19/12/2012
	Peça 33, p. 4

	Compra de 140 cucas de diversos sabores para a 20ª festa municipal do idoso, realizada no dia 28/11/2012
	1.654,24
	27/12/2012
	Peça 33, p. 5

50.	Trata-se de despesas realizadas com recursos do Piso Básico Fixo (CC 77.579-7) , Projovem Adolescente (CC 77.584-3) e Equipes Volantes (CC 77.944-X) .
51.	Considerando-se os mais diversos tipos de despesa acima apontados, buscou-se auxílio no Guia Rápido de Orientações do FNAS (peça 97) , que elenca exemplos de despesas que podem ser custeadas com os recursos do cofinanciamento federal para oferta dos serviços socioassistenciais (peça 97, p. 9-12) , as quais estão divididas nas seguintes classes: reforma e manutenção de imóvel; contratação de serviços de terceiros - pessoa jurídica; contratação e serviços de terceiros - pessoa física; aluguel; despesas com manutenção; material de consumo; capacitação; deslocamento de usuários; deslocamento da equipe; e eventos culturais.
52.	Assim sendo, observa-se que as despesas acima apontadas, com exceção da "aquisição de 10 bicicletas para sorteio", são compatíveis com as relacionadas no Guia acima mencionado, razão pela qual as alegações de defesa podem ser acatadas, remanescendo, portanto, o débito no valor de R$ 2.000,00 referente a este último item.
Argumento 7
53.	Argumenta, ainda, que as ações foram devidamente executadas pelo município em favor da população assistida, sendo inexistente qualquer prejuízo ao erário público e aos usuários do serviço público, razão pela qual inexistem razões para a conclusão tomada.
Análise
54.	Conforme jurisprudência deste Tribunal, a responsabilização pelo ressarcimento deve recair sobre o município, nos casos em que a utilização de recursos federais, com desvio de finalidade, gera benefícios a essa pessoa jurídica de direito público. Nesses casos, o débito será imputado individualmente ao município beneficiado, sendo aplicada multa ao gestor responsável pelo ilícito. Além disso, as contas de ambos são julgadas irregulares (Acórdão 1885/2015-TCU-Plenário, 7.585/2015 - 1ª Câmara, 5.224/2015 - 2ª Câmara, Acórdão 7102/2014-TCU-Segunda Câmara) .
55.	Assim sendo, as alegações de defesa apresentadas quanto a este ponto não merecem ser acolhidas.
Síntese 
56.	Após a análise das alegações de defesa apresentadas, entende-se que as mesmas são insuficientes para ilidir a totalidade das irregularidades apuradas, permanecendo o débito referente às seguintes despesas:
PBV III (Ag. 6726; C/C 77944-X) 
	Descrição
	Valor do pagamento (R$) 
	Data do pagamento 
	Localização da evidência

	Aquisição de gêneros alimentícios para Centros Sociais
	644,36
	7/5/2012
	Peça 35, p. 7

	Aquisição de gêneros alimentícios para Centros Sociais
	98,40
	7/5/2012
	Peça 35, p. 7

	Aquisição de gêneros alimentícios para Centros Sociais
	179,00
	18/5/2012
	Peça 35, p. 7

	Aquisição de gêneros alimentícios para Centros Sociais
	2.900,00
	19/6/2012
	Peça 35, p. 8

	Aquisição de gêneros alimentícios para Centros Sociais
	273,36
	19/6/2012
	Peça 35, p. 8

	Aquisição de gêneros alimentícios para Centros Sociais
	1.176,71
	5/7/2012
	Peça 35, p. 9

	Aquisição de gêneros alimentícios para Centros Sociais
	112,25
	23/7/2012
	Peça 35, p. 9

	Aquisição de gêneros alimentícios para Centros Sociais
	224,50
	6/8/2012
	Peça 35, p. 10

	Aquisição de gêneros alimentícios para Centros Sociais
	606,14
	19/12/2012
	Peça 35, p. 14

	Aquisição de gêneros alimentícios para Centros Sociais
	1.166,67
	3/8/2012
	Peça 33, p. 1

	Total
	7.381,39

PBV III (Ag. 6726; C/C 77944-X) 
	Descrição
	Valor do pagamento (R$) 
	Data do pagamento 
	Localização da evidência

	Compra de 10 (dez) bicicletas 18 marchas Werndy para sorteio do Proerd
	2.000,00
	23/7/2012
	Peça 35, p. 9

Das razões de justificativa do responsável Airton Luiz Artus
O responsável Airton Luiz Artus apresentou razões de justificativa (peça 90) . 
Destaca-se que os argumentos apresentados são os mesmos dos apresentados pela prefeitura de Venâncio Aires/RS a título de alegações de defesa.
Assim sendo, entende-se que as razões de justificativa devem ser parcialmente acatadas, uma vez que remanesce a responsabilidade pelas despesas realizadas com desvio de finalidade para as quais não se reputaram cabíveis os argumentos apresentados, conforme apontado no item 56 desta instrução.
Prescrição da Pretensão Punitiva
	Vale ressaltar que a pretensão punitiva do TCU, conforme Acórdão 1441/2016-TCU-Plenário, Relator Benjamin Zymler, que uniformizou a jurisprudência acerca dessa questão, subordina-se ao prazo geral de prescrição indicado no art. 205 do Código Civil, que é de dez anos, contado da data de ocorrência da irregularidade sancionada, nos termos do art. 189 do Código Civil, sendo este prazo interrompido pelo ato que ordenar a citação, a audiência ou a oitiva dos responsáveis.
No caso em exame, não ocorreu a prescrição, uma vez que a irregularidade sancionada ocorreu em 27/12/2012, e o ato de ordenação da citação ocorreu em 19/5/2021.
CONCLUSÃO
	Em face da análise promovida na seção "Exame Técnico", propõe-se rejeitar parcialmente as alegações de defesa de Prefeitura Municipal de Venâncio Aires/RS, bem como rejeitar parcialmente as razões de justificativa apresentadas por Airton Luiz Artus, uma vez que não foram suficientes para sanar as irregularidades a eles atribuídas e nem afastar o débito apurado em sua integralidade. Entende-se que há nos autos elementos que demonstrem que os responsáveis não agiram de má-fé, embora não seja possível identificar excludentes de culpabilidade.
Verifica-se também que não houve a prescrição da pretensão punitiva, conforme análise já realizada.
	Tendo em vista que constam dos autos elementos que permitam reconhecer a boa-fé dos responsáveis, sugere-se que as alegações de defesa e razões de justificativa sejam parcialmente acatadas e, nos termos do art. 202, § 3º, do Regimento Interno do TCU, seja dada ciência ao município de Venâncio Aires/RS para que, em novo e improrrogável prazo de quinze dias, recolha a importância devida. 	
Em função da presunção da boa-fé que milita em favor do ente público, será feita a proposta de julgamento das contas do responsável quando da instrução de mérito.
Por fim, cabível informar ao município de Venâncio Aires/RS que a liquidação tempestiva do débito atualizado monetariamente saneará o processo e o Tribunal julgará as contas regulares com ressalva e dará quitação ao responsável.
PROPOSTA DE ENCAMINHAMENTO
Diante do exposto, submetemos os autos à consideração superior, propondo ao Tribunal:
Rejeitar parcialmente as alegações de defesa apresentadas pela Prefeitura Municipal de Venâncio Aires - RS (CNPJ: 87.334.918/0001-55) ;
Rejeitar parcialmente as razões de justificativa apresentadas por Airton Luiz Artus (CPF: XXX.236.230-XX) ;
Fixar novo e improrrogável prazo de 15 (quinze) dias, a contar da notificação, com fundamento no art. 12, §§ 1º e 2º, da Lei 8.443/92 e art. 202, §§3º, 4º e 5º, do Regimento Interno do TCU, para que a Prefeitura Municipal de Venâncio Aires - RS (CNPJ: 87.334.918/0001-55)  efetue e comprove, perante este Tribunal, o recolhimento das quantias abaixo discriminadas aos cofres do Fundo Nacional de Assistência Social, atualizadas monetariamente até a data do efetivo recolhimento, na forma prevista na legislação em vigor:
	Data de ocorrência
	Valor histórico (R$) 

	7/5/2012
	644,36

	7/5/2012
	98,40

	18/5/2012
	179,00

	19/6/2012
	2.900,00

	19/6/2012
	273,36

	5/7/2012
	1.176,71

	23/7/2012
	112,25

	6/8/2012
	224,50

	19/12/2012
	606,14

	3/8/2012
	1.166,67

	23/7/2012
	2.000,00

     Valor do débito atualizado sem juros até 7/3/2022: R$ 16.548,29
Informar à Prefeitura Municipal de Venâncio Aires - RS (CNPJ: 87.334.918/0001-55) que a liquidação tempestiva do débito atualizado monetariamente saneará o processo e permitirá que suas contas sejam julgadas regulares com ressalva, dando-lhe quitação, nos termos do § 4º, do art. 202, do Regimento Interno do TCU, ao passo que a ausência desse pagamento tempestivo levará ao julgamento pela irregularidade de suas contas, com imputação de débito a ser atualizado monetariamente e acrescido de juros de mora, nos termos do art. 19 da Lei 8.443/1992;
	Autorizar, caso requerido, nos termos do art. 26 da Lei 8.443/1992, o parcelamento da dívida indicada na alínea "c" acima em até 36 (trinta e seis) parcelas mensais e sucessivas, atualizadas monetariamente, esclarecendo ao responsável que a falta de pagamento de qualquer parcela importará no vencimento antecipado do saldo devedor, sem prejuízo das demais medidas legais;
Aplicar ao responsável Airton Luiz Artus (CPF: XXX.236.230-XX) , a multa prevista no art. 58, inciso II, da Lei 8.443/1992 c/c o art. 268 do Regimento Interno do TCU, fixando-lhe o prazo de quinze dias, a contar da notificação, para que comprove, perante o Tribunal (art. 214, III, alínea "a", do Regimento Interno do TCU) , o recolhimento da dívida aos cofres do Tesouro Nacional, atualizada monetariamente desde a data do acórdão proferido por este Tribunal até a data do efetivo recolhimento, se paga após o vencimento, na forma da legislação em vigor."
O Ministério Público junto ao TCU manifestou-se à peça 101, em parecer subscrito pelo douto Procurador Sergio Caribé, abaixo transcrito:
"Trata-se de Tomada de Contas Especial (TCE) instaurada pelo então Ministério do Desenvolvimento Social (MDS) em desfavor de Airton Luiz Artus, prefeito do Município de Venâncio Aires - RS (gestão 2009-2012) , em razão da não comprovação da regular aplicação dos recursos repassados pelo Fundo Nacional de Assistência Social (FNAS) para execução dos Programas de Proteção Social Básica (PSB) e Proteção Social Especial (PSE) no exercício de 2012.
Foram efetivamente executados R$ 673.161,50 (peça 8, p. 2) , dos quais R$ 100.732,16 foram reprovados (peças 31 e 65) .
A Secretaria de Controle Externo de Tomada de Contas Especial (Secex-TCE) , com base nos apontamentos feitos na fase interna, propôs a citação da Prefeitura Municipal de Venâncio Aires - RS pelo valor de R$ 100.732,16, bem como a realização de audiência do ex-prefeito Airton Luiz Artus pela "aplicação de recursos federais em finalidade diversa daquela previamente pactuada, sem autorização prévia do órgão repassador" (peças 74-76) .
A proposta foi acolhida por Vossa Excelência, conforme despacho de peça 77.
Após análise das defesas apresentadas (peças 87 e 90-94) , a Secex-TCE propôs acolhê-las parcialmente, reduzindo o débito para R$ 9.381,39 e fixando novo e improrrogável prazo para que a Prefeitura Municipal de Venâncio Aires - RS efetue o ressarcimento aos cofres federais. Propôs, ainda, aplicar ao Sr. Airton Luiz Artus a multa prevista no art. 58, inciso II, da Lei 8.443/1992 (peças 98-100) .
Anuo à proposta de mérito formulada pela unidade instrutiva.
A citação do município decorreu da "realização de despesas em itens não permitidos ou incompatíveis com o objeto do PSB/PSE-2012". Foram impugnadas as seguintes despesas (peça 74, p. 3-7) :
a) transferências para a Associação Beneficente Evangélica Restaurando Vidas (Asberv) , no valor de R$ 46.060,00, em contrapartida ao atendimento de meninos dependentes químicos. Segundo o MDS, tais serviços se caracterizariam como "Serviço de Proteção Especial", desviando-se, portanto, dos objetivos do Projovem Adolescente, para o qual os recursos do Piso Básico Variável I (PBV I) haviam sido repassados;
b) transferências para a Casa de Repouso Bom Samaritano - que funcionou como abrigo de idosos em situação de risco social -, no valor de R$ 15.088,00. Esses serviços também se caracterizariam como "Serviço de Proteção Especial", configurando o desvio dos objetivos do Serviço de Convivência e Fortalecimento de Vínculos (SCFV) , para o qual os valores foram repassados;
c) aquisição de gêneros alimentícios para centros sociais, totalizando R$ 7.381,39, não condizentes com as atividades de "equipe volante", para as quais os recursos foram repassados;
d) despesas consideradas indevidas e incompatíveis com os pisos que geraram os repasses, a maioria caracterizada como despesas de manutenção e custeio, totalizando R$ 32.202,77.
Convém destacar que o Sistema Único de Assistência Social (SUAS) "estabelece uma organização das ações da política de Assistência Social de acordo com a complexidade dos serviços". De acordo com a publicação "SUAS - Sistema Único de Assistência Social", publicado pelo Ministério do Desenvolvimento e Combate à Fome em 2009, (https://www.mds.gov.br/webarquivos/publicacao/assistencia_social/Cadernos/Consolidacao_Suas.pdf) , a organização desses serviços se dá fundamentalmente por meio da:
a) Proteção Social Básica (PSB) , cujo objetivo é a prevenção de situações de risco, "por intermédio do desenvolvimento de potencialidades, a aquisição de habilidades e competências e o fortalecimento de vínculos familiares e comunitários", e;
b) Proteção Social Especial (PSE) , que tem "estreita interface com o sistema de garantia de direitos e foco nas famílias e indivíduos que se encontram em situação de risco pessoal e social (...) " 
Como se observa do relatório de auditoria que apontou as irregularidades que deram origem a esta TCE (peça 6, p. 17-18) e fundamentaram a citação, as glosas dos valores transferidos para a Asberv e para a Casa de Repouso Bom Samaritano decorreram do entendimento de que os serviços prestados pelas duas entidades seriam mais bem caracterizados como Serviços de Proteção Especial (parágrafo 7, itens "a" e "b") . Essa aplicação configuraria o desvio dos objetivos dos programas "Projovem Adolescente" e "Serviço de Convivência e Fortalecimento de Vínculos" - ambos do PSB - para os quais os valores foram repassados, ensejando a impugnação dessas despesas.
A meu ver, a execução das despesas em programas pertencentes à mesma função de governo, qual seja, a da Assistência Social, seria mais bem caracterizada como desvio de objeto, e não desvio de finalidade. Conforme consignado no voto condutor do Acórdão 7968/2021-TCU-Segunda Câmara, esta Corte "distingue as noções de desvio de finalidade e de desvio de objeto, com repercussões, em regra, diferenciadas: contas irregulares com débito e/ou multa, no caso de desvio de finalidade; e contas regulares com ressalva na hipótese de desvio de objeto (...) ". Não obstante, assevera que:
 (...) tem havido o reconhecimento de que o desvio de objeto na aplicação de recursos repassados na modalidade fundo a fundo não deve ser considerado falha formal, pois caracteriza descumprimento dos normativos que regulamentam as transferências (...) , acarretando a irregularidade das contas e a apenação do responsável com a multa prevista no art. 58 da Lei 8.443/1992. (destacamos) 
Nesse sentido, penso que os débitos atinentes aos itens "a" e "b" do parágrafo 7 devem ser afastados, sem prejuízo de que ensejem o julgamento pela irregularidade das contas do ex-prefeito e a aplicação da multa prevista no art. 58, inciso II, da Lei 8.443/1992.
No que tange aos débitos elencados no item "d" do parágrafo 7, a unidade instrutiva destacou que as despesas glosadas são compatíveis com aquelas relacionadas no Guia Rápido de Orientações do FNAS (peça 97, p. 9-12) , motivo pelo qual propôs que as alegações de defesa fossem acatadas - à exceção da aquisição de bicicletas para sorteio, no valor de R$ 2.000,00. Anuo à proposta formulada por entender que, analogamente ao descrito quanto aos itens "a" e "b", essas despesas também podem ser classificadas como desvio de objeto. 
Remanescem, portando, os débitos relativos à aquisição de gêneros alimentícios (item "c" do parágrafo 7) e de bicicletas para sorteio, que, caracterizados como desvio de finalidade, ensejam a imputação de débito ao município.
Em face do exposto, não tendo sido completamente elidido o débito apurado, afigura-se adequada a proposta de fixar novo e improrrogável prazo para que a Prefeitura Municipal de Venâncio Aires - RS efetue o ressarcimento ao erário dos valores remanescentes, nos termos do art. 12, §§ 1º e 2º, da Lei 8.443/1992, c/c o art. 202, §§3º, 4º e 5º, do Regimento Interno do TCU.
Diante do exposto, este membro do Ministério Público de Contas manifesta-se de acordo com a proposta de mérito formulada pela Secex-TCE (peças 98-100) , sugerindo, em acréscimo, julgar irregulares as contas do Sr. Airton Luiz Artus, com fundamento nos arts. 1º, inciso I, 16, inciso III, alínea "b", da Lei 8.443/1992 c/c o art. 23, inciso III, da mesma lei."
É o Relatório.

Gisele Spies Chitolina (50478/OAB-RS), representando Prefeitura Municipal de Venâncio Aires - RS; Fernando Ferreira Heissler (76013/OAB-RS), representando Airton Luiz Artus.

Procurador Sergio Ricardo Costa Caribé.

TOMADA DE CONTAS ESPECIAL. FUNDO NACIONAL DE ASSISTÊNCIA SOCIAL. MUNICÍPIO DE VENÂNCIO AIRES/RS. NÃO COMPROVAÇÃO DA REGULAR APLICAÇÃO DE RECURSOS REPASSADOS PELA UNIÃO. CITAÇÃO DA PREFEITURA E AUDIÊNCIA DO PREFEITO PELA REALIZAÇÃO DE DESPESAS EM ITENS NÃO PERMITIDOS OU INCOMPATÍVEIS COM O OBJETO CONVENIADO. ACOLHIMENTO DAS ALEGAÇÕES DE DEFESA PARA MAIORIA DAS DESPESAS. REJEIÇÃO DE R$ 2 MIL PARA COMPRA DE BICICLETAS E POUCO MAIS DE R$ 7 MIL PARA COMPRA DE ALIMENTOS. PRINCÍPIO DA INSIGNIFICÂNCIA. CONTAS REGULARES COM RESSALVA. CIÊNCIA AO MUNICÍPIO. ARQUIVAMENTO.

TOMADA DE CONTAS ESPECIAL (TCE)

Secretaria de Controle Externo de Tomada de Contas Especial (SecexTCE).

Trata-se de tomada de contas especial instaurada pela Secretaria Especial do Desenvolvimento Social, em desfavor de Airton Luiz Artus, em razão da não comprovação da regular aplicação dos recursos repassados pela União por meio do Fundo Nacional de Assistência Social - FNAS ao município de Venâncio Aires/RS, para a execução dos Programas Proteção Social Básica (PSB) e Proteção Social Especial (PSE) , no exercício de 2012.
Como apresentado no relatório prévio, os recursos repassados pelo FNAS ao município de Venâncio Aires/RS foram auditados pela Secretaria Nacional de Assistência Social, conforme consignado no Documento Interno nº 3/2013 - AECI/MDS.
Dessa fiscalização, apurou-se que dos R$ 673.161,50 executados, R$ 100.732,16 foram aplicados em "finalidade" diversa da inicialmente pactuada. Decorreu-se, desta forma, a citação da Prefeitura Municipal de Venâncio Aires/RS, pelo valor do montante reprovado, bem como a audiência do ex-prefeito Airton Luiz Artus.
A dita "realização de despesas em itens não permitidos ou incompatíveis com o objeto do PSB/PSE-2012" pode ser assim resumida:
transferências para a Associação Beneficente Evangélica Restaurando Vidas (Asberv) , no valor de R$ 46.060,00, em contrapartida ao atendimento de meninos dependentes químicos. Segundo o MDS, tais serviços se caracterizariam como "Serviço de Proteção Especial", desviando-se, portanto, dos objetivos do Projovem Adolescente, para o qual os recursos do Piso Básico Variável I (PBV I) haviam sido repassados;
transferências para a Casa de Repouso Bom Samaritano - que funcionou como abrigo de idosos em situação de risco social -, no valor de R$ 15.088,00. Esses serviços também se caracterizariam como "Serviço de Proteção Especial", configurando o desvio dos objetivos do Serviço de Convivência e Fortalecimento de Vínculos (SCFV) , para o qual os valores foram repassados;
aquisição de gêneros alimentícios para centros sociais, totalizando R$ 7.381,39, não condizentes com as atividades de "equipe volante", para as quais os recursos foram repassados;
despesas consideradas indevidas e incompatíveis com os pisos que geraram os repasses, a maioria caracterizada como de manutenção e custeio, totalizando R$ 32.202,77;
Em análise das alegações de defesa e razões de justificativa apresentadas, a unidade técnica entendeu que os argumentos deviam ser parcialmente acolhidos, reduzindo o valor do débito para R$ 9.381,39 - relativos a despesas com alimentação e aquisição de bicicletas para sorteio -, fixando novo e improrrogável prazo para que a prefeitura efetuasse o ressarcimento de tal montante aos cofres federais. No que se refere ao ex-prefeito, sugeriu-se a aplicação de multa (art. 58, inciso II, da Lei 8.443/1992) .
Na realidade, como bem resumido pelo MP/TCU (peça 101) , o Sistema Único de Assistência Social (SUAS) "estabelece uma organização das ações da política de Assistência Social de acordo com a complexidade dos serviços". De acordo com o caderno "SUAS - Sistema Único de Assistência Social", publicado pelo Ministério do Desenvolvimento e Combate à Fome em 2009, a organização desses serviços se dá fundamentalmente por meio da: 
a) Proteção Social Básica (PSB) , cujo objetivo é a prevenção de situações de risco, "por intermédio do desenvolvimento de potencialidades, a aquisição de habilidades e competências e o fortalecimento de vínculos familiares e comunitários"; e
b) Proteção Social Especial (PSE) , que tem "estreita interface com o sistema de garantia de direitos e foco nas famílias e indivíduos que se encontram em situação de risco pessoal e social [...]"
Fato é que as exigências de glosa para os valores transferidos para a Asberv e para a Casa de Repouso Bom Samaritano decorreram do entendimento de que os serviços prestados pelas duas entidades seriam mais bem caracterizados como Serviços de Proteção Especial. Essa aplicação configuraria o desvio dos objetivos dos programas "Projovem Adolescente" e "Serviço de Convivência e Fortalecimento de Vínculos" - ambos do PSB - para os quais os valores foram repassados, ensejando a impugnação dessas despesas.
Tal qual o Ministério Público especializado, entendo que a execução de despesas em programas pertencentes à mesma função de governo, qual seja, a da Assistência Social, seria mais bem caracterizada como desvio de objeto, e não desvio de finalidade - entendimento inclusive acolhido em julgado anterior, mediante o Acórdão 7968/2021-TCU-Segunda Câmara. Tal assunção afasta o julgamento pelo débito concernente às despesas dos itens "a" e "b" (parágrafo 4 deste voto) , para os quais o município foi citado.
Nessa linha, a unidade técnica, para os gastos do item "a", concluiu que as justificativas encaminhadas pelo município igualmente poderiam ser aceitas, "Ante a ausência de maiores informações no Relatório de Fiscalização acerca das atividades realizadas, e considerando os objetivos do Projovem previstos na Portaria 171". Para a SecexTCE, "entende-se [que] não há elementos suficientes que nos permitam afirmar que ocorreu o desvio de finalidade, uma vez que a função do Projovem é justamente propiciar o fortalecimento dos vínculos dos jovens com seus familiares e com a comunidade, colaborando para a redução da vulnerabilidade dos mesmos quanto ao uso de drogas."
Para o item "b", o relatório instrutivo ressaltou que "o SCFV foi regulamentado pela Resolução CNAS nº 109/2009, tendo sido reordenado em 2013 por meio da Resolução CNAS nº 1/2013. Não há, no primeiro normativo, instruções detalhadas acerca da execução dos serviços ou mesmo proibição expressa da realização de tais atividades em unidades de acolhimento. Além disso, para o auditor-instrutor, "há de se considerar que as despesas foram realizadas no exercício de 2012, período curto após a sua criação, o que pode ter contribuído para a realização de tais despesas sem observância do almejado pelas políticas do SUAS". Diante de tais circunstâncias, pois, também acolheu as razões de defesa da municipalidade.
Nessa toada, remanesceram como não justificados para a SecexTCE e para o MP/TCU, unicamente, os gastos concernentes à alimentação (R$ 7.381,39) e com a aquisição de bicicletas para sorteio (R$ 2.000,00) , no montante total de R$ 9.381,39 (itens "c" e "d") .
Diante disso, unissonamente, propõem - em face da não elisão completa do débito - fixar novo e improrrogável prazo para que a prefeitura efetue o ressarcimento ao Erário dos valores remanescentes. 
Com as devidas vênias, divirjo do entendimento. Levando em conta a ausência de desvio de finalidade, como indicação de aplicação do numerário repassado em convergência ao interesse público, mas, principalmente, levando em conta o princípio da insignificância, é mais provável que os procedimentos processuais necessários para a "recuperação" dos gastos irregulares, inclusive monitoramento e a nova instrução consecutiva, superem os respectivos benefícios. Em idêntica avaliação material de insignificância, creio que o montante irregular não seja de tal quilate a repercutir em irregularidade das presentes contas, no que julgo pertinente apreciá-las como regulares com ressalva. 
Em vez, ainda, da multa sugerida ao ex-prefeito, entendo que se faz suficiente a ciência ao responsável e à prefeitura acerca da aplicação indevida de R$ 9.381,89 respectivos a recursos repassados no âmbito do Fundo de Assistência Social, objeto do PSB/PSE-2012, relativos a aquisição de gêneros alimentícios e bicicletas, que, não obstante convirjam à finalidade dos Programas Proteção Social Básica (PSB) e Proteção Social Especial (PSE) , não se amoldam ao objeto especificamente pactuado com o órgão repassador.
Ante o exposto, VOTO por que seja adotada a deliberação que ora submeto a este Colegiado.
TCU, Sala das Sessões, em 10 de maio de 2022.
BENJAMIN ZYMLER 
Relator